【裁判字號】    95,台上,3395
【裁判日期】    950622
【裁判案由】    違反毒品危害防制條例
【裁判全文】
最高法院刑事判決            九十五年度台上字第三三九五號
    上  訴  人  甲○○
                        2在.
    選任辯護人  邱鎮北律師
    上  訴  人  乙○○
                        樓在.
上列上訴人等因違反毒品危害防制條例案件，不服台灣高等法院
中華民國九十五年四月十一日第二審更審判決（九十五年度上重
更(一)字第一七號，起訴案號：台灣桃園地方法院檢察署九十三年
度偵字第一三三二四號），提起上訴，本院判決如下：
    主  文
原判決關於甲○○部分撤銷，發回台灣高等法院。
乙○○之上訴駁回。
    理  由
一、撤銷發回部分（即甲○○部分）：
本件原判決認定上訴人甲○○（綽號阿忠）與自稱王先生（起訴
書記載為「安哥」）之真實姓名年籍不詳成年男子（下稱王先生
）等人，基於共同自大陸地區經香港運輸以及走私運輸管制進口
之第一級毒品海洛因至我國境內之犯意聯絡，甲○○向有自大陸
地區經香港運輸海洛因毒品入境我國之不確定故意之上訴人乙○
○提議，由甲○○提供經香港往來大陸地區雲南省昆明市之交通
費用新台幣（以下除記載其他幣別外，均為新台幣）二萬五千元
，及在昆明停留期間食宿等費用六千元與人民幣五千元為報酬，
請乙○○前往昆明向王先生拿取甲○○所稱之手工藝品（掛毯內
藏毒品海洛因）經香港運輸來台，甲○○並交付上載「樂樂旅行
社、安哥」等文字之紙條一張，囑乙○○到達昆明，見有樂樂旅
行社人員前往接機時，告知係安哥要其前往，即有接應者出面，
另交付0000000000號行動電話SIM 卡，囑乙○○回國後以該門號
與甲○○所持有之0000000000號行動電話聯絡，以利交付運回之
毒品。乙○○遂以甲○○交付之二萬五千元購買由我國桃園縣中
正國際機場（以下稱中正機場）經香港前往大陸地區雲南省昆明
市之來回機票，於民國九十三年八月二十日，自中正機場搭長榮
BR867 號班機前往香港轉機至昆明，甲○○則於乙○○出境後翌
日（九十三年八月二十一日），始將0000000000號行動電話啟用
，試撥117 號報時台確定可通話後，待機供乙○○聯絡之用。乙
○○到達昆明機場後，見有一男子舉「樂樂旅行社」牌，即告知
該男子「安哥叫我來的」，該男子自稱王先生，並帶乙○○到經
貿賓館住宿，九十三年八月二十三日上午該王先生將第一級毒品
海洛因（淨重四一七四．八三公克，純度六七．六七％，純質淨
重二八二五．一一公克），以透明塑膠袋分裝成九十八小袋，分
別藏放在五件掛毯內，且將掛毯連同乙○○衣物一併放置在乙○
○之行李箱內，乙○○有多次出入境紀錄，明知不得攜帶未經自
己檢查之行李，對於掛毯內可能藏有毒品海洛因之事實，雖預見
其發生而其發生並不違背其本意，仍基於運輸與走私第一級毒品
之不確定故意，於九十三年八月二十三日自昆明至香港轉機搭長
榮BR868 號班機並託運其內藏有前述毒品之行李（行李編號為MU
0000000 號）運輸來台，同日下午三時三十五分抵中正機場後，
乙○○未填寫申報單或口頭申報進口，然為內政部警政署航空警
察局安檢隊與財政部台北關稅局人員，以Ｘ光檢查儀檢查託運行
李時發現行李箱內有異，經跟監注檢至入境海關行李檢查室，同
日下午四時十五分許，經檢查後發現有異，將其帶往海關辦公室
起出前述藏放在五件掛毯內之毒品海洛因，並扣得乙○○所有用
以運輸毒品之行李箱一個、行動電話一具（內有0000000000號行
動電話SIM 卡一張）及載有「樂樂旅行社、安哥」等內容字條一
張，乙○○遂向警供出係綽號阿忠之甲○○囑其往大陸地區經香
港運輸毒品來台，航空警察局刑警隊警員鄭小龍、丁淑曾、柯佐
龍、蘇茂智等人遂帶同乙○○前往台中地區查察，期間甲○○多
次以0000000000號行動電話門號，撥打乙○○甫於當日啟用之00
00000000號行動電話聯絡，甲○○並於電話中詢問乙○○是否已
將行李帶回台灣，多次變更交付裝有第一級毒品海洛因行李箱之
地點，同日晚間九時三十分許，經警於台中市○○路與惠中路口
，將甲○○緊急拘提到案，並扣得甲○○所有用以運輸海洛因之
行動電話一具（內有0000000000號行動電話SIM 卡一張）、載有
「翁、一、15：35、回」、「小翁、0000000000」等字跡之電話
簿二紙等情。因而撤銷第一審關於甲○○部分之判決，改判仍依
想像競合犯規定，從一重論處其共同運輸第一級毒品罪刑（處無
期徒刑，褫奪公權終身），固非無見。
惟查：憲法第十六條保障人民之訴訟權，就刑事被告而言，包含
其在訴訟上應享有充分之防禦權。刑事被告詰問證人之權利，即
屬該等權利之一，且屬憲法第八條第一項規定「非由法院依法定
程序不得審問處罰」之正當法律程序所保障之權利。又刑事審判
上之共同被告間，各別被告及犯罪事實仍獨立存在。故共同被告
對其他共同被告之案件而言，為被告以外之第三人，本質上屬於
證人，為確保被告對證人之詰問權，證人於審判中，應依法定程
序，到場具結陳述，並接受被告之詰問，其陳述始得作為認定被
告犯罪事實之判斷依據。原判決採共同被告乙○○之陳述為甲○
○論罪之主要依據，然於事實審審判中未使其立於證人之地位，
命其具結，給予甲○○對質詰問之辯白機會，其所踐行之訴訟程
序難謂適法，並有應於審判期日調查之證據而未予調查之違法。
甲○○上訴意旨指摘原判決關於其本人部分不當，尚非全無理由
，應認原判決關於甲○○部分仍有撤銷發回更審之原因。
二、駁回部分（即乙○○部分）：
按刑事訴訟法第三百七十七條規定，上訴於第三審法院，非以判
決違背法令為理由，不得為之。是提起第三審上訴，應以原判決
違背法令為理由，係屬法定要件。苟上訴理由狀並未依據卷內訴
訟資料，具體指摘原判決不適用何種法則或如何適用不當，或所
指摘原判決違法情事，顯與法律規定得為第三審上訴理由之違法
情形，不相適合時，均應認其上訴為違背法律上之程式，予以駁
回。乙○○上訴意旨略稱：(一)、伊因遠離台北，隻身在台中工作
，經朋友介紹，在PUB 認識「阿忠」（即甲○○）僅一個月，見
其出手大方，為人隨和，因此認定是伊朋友，在情緒低落下傾訴
心中苦悶，甲○○即提議請伊去大陸遊玩，要伊幫忙帶一些手工
藝品回來，伊不疑有他，欣然接受。伊接受「阿忠」招待大陸行
，並無任何疑心，亦未將「阿忠」託帶「工藝品」回台之事放在
心上，直到最後一天早上要返台，在旅館盥洗時，「王先生」突
然送來一塑膠袋裝之掛毯，伊才記起為「阿忠」帶「手工藝品」
之事，乃要其自行裝在行李箱內，全無認識或懷疑該掛毯內藏有
毒品。至人民幣五千元係於昆明機場即交給「王先生」作為在昆
明之旅遊費用，但王先生第二日即推說當日沒空，因當時適逢鄧
小平誕辰百週年紀念，要伊在昆明市區看熱鬧，伊人生地不熟，
且遠地景點山路崎嶇，怕暈車，沒參加當地旅遊，第三天再以電
話聯絡「王先生」亦藉故推託，伊非故意不至昆明市各景點旅遊
。伊第一次至中國大陸本意排遣低落心情，無意為「阿忠」攜帶
毒品回台，亦無從認知此行被「阿忠」利用攜帶毒品，以為新認
識之朋友受其招待不過幾萬元無妨，事先也告知幾位親友，並帶
回滿袋禮品，足證此次大陸行實為散心，也唯有旅遊才能如此閒
情逛街買東西，若伊事先知情，早有預謀，定會戰戰兢兢，那有
閒情逸致之心情逛街。因為伊不知掛毯之價值，才答應「王先生
」親自置放，全無懷疑之心。伊曾多次出國旅遊，不參加旅行團
，也可依旅遊手冊遊覽，原審推論伊昆明行之目的在運輸毒品，
有主觀之犯意，與事實不符。(二)、伊係在無知而不明事實原由情
形下，落入他人之陷阱，被他人利用，幫人帶回物品受牽連，以
致觸法，事後亦有懺悔之心，盡全力配合警方追捕甲○○歸案，
態度良好，毒品海洛因亦未流入市面，縱認有罪，惡性尚非重大
，請給予自新之機會等語。
惟查：採證認事係屬事實審法院之職權，而法院憑以認定犯罪事
實之證據，並不以直接證據為限，即綜合各種直接、間接證據，
本於推理作用，為其認定犯罪事實之基礎，如不違背經驗法則與
論理法則，亦非法所不許。原判決依憑乙○○之部分供述，證人
即警員丁淑曾、柯佐龍、證人龐雩攸等之證述，卷附台北關稅局
扣押貨品運輸工具收據及搜索筆錄一紙、乙○○之旅客入出境記
錄查詢表四紙、台北關稅局稽查組Ｘ光檢查儀注檢行李報告表、
查獲時現場照片十四張、法務部調查局九十三年十月八日調科壹
字第080008201 號鑑定通知，扣案之海洛因九十八包、掛毯五件
及托運行李箱一個與行動電話一具內插有0000000000號SIM 卡、
載有「樂樂旅行社、安哥」文字之字條一紙、甲○○所有用以運
輸海洛因之行動電話一具（內插有0000000000號行動電話SIM 卡
一張）、載有「翁、一、15：35、回」、「小翁、0000000000」
等文字之電話簿二紙等證據，為綜合判斷，認乙○○有原判決事
實欄所載之犯行，因而撤銷第一審關於乙○○部分之判決，改判
依想像競合犯規定，從一重論處其共同運輸第一級毒品罪刑。已
詳其調查證據之結果及證據取捨並認定犯罪事實之理由，且對
於乙○○否認知悉其帶回之掛毯藏有毒品海洛因所辯各節，均不
足採，詳加說明指駁，所為論斷均有卷存證據資料可資覆按，要
無採證認事違背經驗法則、論理法則，或有其他違背法令之情形
，尚難任意指摘為違法。原判決已明認定乙○○對於前開犯行
有不確定故意之依據及心證理由，其論斷並非無據，難認有何違
背法令之情形，乙○○上訴意旨(一)徒憑己見，對於原判決已明白
論斷之事項，任意指摘違法，並就有無主觀犯意重為單純事實之
爭辯，核非上訴第三審之適法理由。又原判決已於理由三之(三)說
明審酌乙○○犯罪之一切情狀，量處其有期徒刑十四年之依據及
理由，乃原審法院量刑職權之適法行使，並無違背法令之情形，
乙○○上訴意旨(二)任意指摘原判決量刑不當，亦非依據卷內資料
為原判決具體違法指摘之合法上訴第三審理由。乙○○其他上訴
意旨徒憑己見，或對原審採證認事職權之適法行使，或對原判決
已明白論斷之事項，任意指摘違法，或對其攜回之掛毯藏有海洛
因是否知情，重為單純事實之爭辯，均與法律規定得為第三審上
訴理由之違法情形，不相適合，應認其上訴違背法律上之程式，
予以駁回。
據上論結，應依刑事訴訟法第三百九十七條、第四百零一條、第
三百九十五條前段，判決如主文。
中    華    民    國  九十五  年    六    月  二十二  日
                      最高法院刑事第九庭
                          審判長法官  陳  正  庸
                                法官  賴  忠  星
                                法官  王  居  財
                                法官  林  開  任
                                法官  林  立  華
      本件正本證明與原本無異
                                      書  記  官
中    華    民    國  九十五  年    六    月  二十八  日
                                                      Ｅ


司法院資訊處製作；財團法人民間司法改革基金會備份。
